【裁判字號】    95,毒抗,405
【裁判日期】    950830
【裁判案由】    毒品危害防制條例
【裁判全文】
臺灣高等法院刑事裁定                 95年度毒抗字第405號
抗  告  人  臺灣基隆地方法院檢察署檢察官
被      告  甲○○
上列抗告人因違反毒品危害防制條例案件，不服臺灣基隆地方法
院95年度毒聲字第226號，中華民國95年7月25日裁定（聲請案號
：臺灣基隆地方法院檢察署95年度聲戒字第40號、95年度毒偵字
第72號），提起抗告，本院裁定如下：
    主  文
抗告駁回。
    理  由
一、檢察官之抗告意旨略以：依修正後毒品危害防制條例第20條
    第3項規定之文義解釋，5年起算點，應為觀察、勒戒或強制
    執行完畢釋放之時。而本案被告前因施用毒品案件，經觀察
    、勒戒後，認無繼續施用毒品之傾向，並於89年5月3日執行
    完畢釋放出所，故本案5 年之起算點，應自觀察、勒戒執行
    完畢釋放之日即89年5月3日起算。是被告本次於94年12月27
    日下午7時20分為警採尿前24小時內之某日時，施用第1級毒
    品海洛因，應屬觀察、勒戒執行完畢釋放後5 年後再犯，需
    再施以觀察勒戒。原審前於95年2月6日以95年度毒聲字第46
    號裁定被告送觀察勒戒之裁定，並無違誤。而被告嗣經送臺
    灣基隆看守所執行觀察勒戒之結果，認有繼續施用毒品之傾
    向，依同條例第20條第2 項規定，亦只有聲請原審裁定強制
    戒治一途，原審竟認定原觀察勒戒裁定不當，駁回檢察官強
    制執行之聲請，認事用法，顯有違誤。又縱認原審上開觀察
    勒戒裁定違法，然該裁定屬保安處分，與原審認為應提起公
    訴判處徒刑相較，仍以裁定觀察勒戒、強制戒治對被告有利
    ，原審捨保安處分，屈就於提起公訴之不利被告一途，顯有
    未洽，爰請撤銷原裁定等語。
二、原裁定意旨略以：
（一）檢察官聲請意旨略以：被告甲○○前因施用第一級毒品，
      經原審於民國95年2月6日，以95年度毒聲字第46號裁定送
      臺灣基隆看守所附設勒戒處所觀察、勒戒後，認有繼續施
      用毒品之傾向，有該所95年7月18日基所戒字第095080038
      2 號函送之「有無繼續施用毒品傾向證明書」在卷可稽。
      故依毒品危害防制條例第 20條第2項規定，聲請裁定令入
      戒治處所施以強制戒治等語。
（二）按觀察、勒戒後，檢察官依據勒戒處所之陳報，認受觀察
      、勒戒人有繼續施用毒品傾向者，檢察官應聲請法院裁定
      令入戒治處所強制戒治，其期間為6 個月以上，至無繼續
      強制戒治之必要為止。但最長不得逾1 年，92年7月9日公
      布、93年1月9日施行之毒品危害防制條例第20條第2 項後
      段定有明文。查被告前經原審裁定送觀察、勒戒後，經臺
      灣基隆看守所附設勒戒處所評定其人格特質34分、臨床徵
      候20分、環境相關因素0 分，合計54分，佐以多次施用毒
      品，且施用第一級毒品，缺乏戒癮動機，綜合判斷其有繼
      續施用毒品傾向，有該所前揭函附之有無繼續施用毒品傾
      向證明書及評估標準紀錄表附卷可稽。
（三）最高法院95年5月9日95年度第7 次刑事庭會議決定略以：
      按毒品危害防制條例於92年7月9日修正公布，自93年1 月
      9 日起施行，其中第20條、第23條將施用毒品之刑事處遇
      程序，區分為「初犯」及「5年內再犯」、「5年後再犯」
      。依其立法理由之說明：「初犯」，經觀察、勒戒或強制
      戒治後，應為不起訴處分或不付審理之裁定；經觀察、勒
      戒或強制戒治執行完畢釋放後，「5 年內再犯」者，因其
      再犯率甚高，原實施之觀察、勒戒及強制戒治既已無法收
      其實效，爰依法追訴或裁定交付審理。至於經觀察、勒戒
      或強制戒治執行完畢釋放後，「5 年後再犯」者，前所實
      施之觀察、勒戒或強制戒治已足以遮斷其施用毒品之毒癮
      ，為期自新及協助其斷除毒癮，仍適用「初犯」規定，先
      經觀察、勒戒或強制戒治之程序。從而依修正後之規定，
      僅限於「初犯」及「5 年後再犯」二種情形，始應先經觀
      察、勒戒或強制戒治程序。倘被告於5 年內已再犯，經依
      法追訴處罰，縱其第三次（或第三次以上）再度施用毒品
      之時間，在初犯經觀察、勒戒或強制戒治執行完畢5 年以
      後，已不合於「5年後再犯」之規定，且因已於「5年內再
      犯」，顯見其再犯率甚高，原實施觀察、勒戒或強制戒治
      ，已無法收其實效，即應依該條例第10條處罰。
（四）本案被告於民國87年間因施用第二級毒品案件，經執行觀
      察、勒戒後，認無繼續施用毒品之傾向，原審以87年易緝
      字第50號為免刑判決確定，並於87年11月21日經釋放出所
      ；乃又於88年間因施用第二級毒品案件，經原審裁定送觀
      察、勒戒後，認無繼續施用毒品之傾向，經臺灣基隆地方
      法院檢察署檢察官於89年4 月29日，以89年度毒偵緝字第
      170 號為不起訴處分確定，並於89年5月3日釋放出所；再
      於91年5 月至10月間因施用第一級毒品案件，經原審裁定
      送觀察、勒戒後，認有繼續施用毒品之傾向，再經原審裁
      定送強制戒治（因毒品危害防制條例修正，於93年1月9日
      停止戒治報結），並判處有期徒刑7 月確定；又於91年10
      月間因施用第二級毒品案件，經原審判處有期徒刑4 月確
      定，後二案經原審裁定應執行有期徒刑9 月確定，於93年
      10月8 日執行完畢。依上說明，本案被告前次觀察勒戒之
      執行完畢釋放日為89年5月3日，與本件施用毒品時間即94
      年12月27日晚間7 時20分許採尿回溯24小時內之某時之時
      間差距固已逾5年，惟被告前於91年5月至10月間、91年10
      月間，因施用毒品案件而經原審各判處有期徒刑7月、4月
      確定，依上開決議意旨，被告本次再犯施用毒品之罪，並
      不該當「5 年後再犯」之規定，且因觀察、勒戒或強制戒
      治程序已無法收其實效，應逕依毒品危害防制條例第10條
      之規定處罰，亦即檢察官應依同條例第23條第2 項之規定
      提起公訴，而非聲請觀察、勒戒或強制戒治。從而，檢察
      官前向原審聲請對被告執行觀察、勒戒，雖經原審裁准在
      案，且被告亦經勒戒處所認定有繼續施用毒品之傾向，然
      因本案程序上應由檢察官依法提起公訴，原審依法無從裁
      准執行強制戒治，故本件聲請於法不合，應予駁回。
三、本院查：毒品危害防制條例第20條第3 項規定「依前項規定
    為觀察、勒戒或強制戒治執行完畢釋放後，5 年後再犯第10
    條之罪者，適用本條前2項之規定」。所謂「5年內再犯」之
    起算點，不得拘泥於字面上之文義，應參酌上開條文之立法
    理由之說明而為合於立法目的之解釋。是參酌上開條文之立
    法說明，認為觀察、勒戒或強制戒治執行完畢後，「5 年後
    再犯」者，顯見前所實施之觀察、勒戒或強制戒治已足以遮
    斷其施用毒品之毒癮，為期自新及協助其斷除毒癮，仍適用
    「初犯」規定（即應先經觀察、勒戒或強制戒治程序）。依
    上說明，在初犯經觀察、勒戒或強制戒治執行完畢釋放後，
    限於單純之「5年後再犯」始有適用，倘被告於5年內已再犯
    施用毒品案件，經依法追訴處罰，縱其本件施用毒品時間係
    觀察、勒戒或強制戒治執行完畢釋放後5 年以後，顯然前所
    實施之觀察、勒戒或強制戒治程序已無法收其實效，自無毒
    品危害防制條例第20條第3 項規定之適用，此亦有最高法院
    95年度第7 次刑事庭會議決議可資參照。本件被告既曾於89
    年5月3日觀察勒戒執行完畢後「5年內再犯」2次施用毒品案
    件，且經法院判處罪刑確定，而被告又於94年12月27日下午
    7 時20分許採尿回溯24小時內之某時，施用第一級毒品海洛
    因之犯行，即非屬毒品危害防制條例第20條第3項所定「5年
    後再犯」之情形。原審據以駁回檢察官之聲請，核無不當。
    至檢察官執觀察勒戒、強制戒治程序相較與徒刑之判處對被
    告較為有利為由，指摘原裁定不當。然本案依上開法律規定
    ，檢察官應依毒品危害防制條例第23條第2 項規定提起公訴
    ，方為適法，別無他途。檢察官竟認原審應違背法律規定裁
    定被告令入強制處所施以強制戒治，顯屬無據。檢察官之抗
    告核均無理由，應予駁回。
據上論斷，應依刑事訴訟法第412條，裁定如主文。
中    華    民    國    95    年    8     月    30    日
                  刑事第十五庭  審判長法  官  吳昭瑩
                                      法  官  楊貴雄
                                      法  官  王梅英
以上正本證明與原本無異。
不得再抗告。
                                      書記官  李信穎
中    華    民    國    95    年    9     月    5     日


司法院資訊處製作；財團法人民間司法改革基金會備份。
